【裁判字號】    89,台上,4003
【裁判日期】    890707
【裁判案由】    偽造文書
【裁判全文】
最高法院刑事判決                              八十九年度台上字第四○○三號
    上  訴  人  甲○○
    選任辯護人  邱朝象律師
右上訴人因偽造文書案件，不服臺灣高等法院，中華民國八十九年三月三十日第二審
更審判決（八十八年度上更(二)字第五○號，起訴案號：臺灣臺北地方法院檢察署八十
三年度偵字第一三八四六號），提起上訴，本院判決如左：
    主  文
原判決撤銷，發回臺灣高等法院。
    理  由
本件原判決認定上訴人甲○○係台北市政府環境保護局（下稱環保局）衛生稽查大隊
技佐，負責水污染之檢查及告發業務，為依據法令從事公務之人員。明知其於民國八
十一年七月十三日與張世昌、謝森源共同前往台北市環亞大飯店檢測放流口水污染情
形，其中第一放流口ＰＨ值及溫度均超過標準，判定不合格並開立告發單，應處罰鍰
新台幣（下同）六萬元，於該飯店在八十二年二月二十三日提出陳情後，同年四月間
，於該局衛生稽查大隊二組辦理有關水污染陳情案件之承辦人孫美良以移辦單將該陳
情案移請原告發單位簽覆意見時，明知環亞大飯店陳情函文所載：「原會同檢查人員
，非該公司專業人員及檢查不合格之流放口，非該公司申請之流放口，而該公司亦找
專家學者並委請厚生基金會環保部研究改進」，與實情不符，竟在上開移辦單公文書
內予以引述，並據之提供意見稱：「可見該公司不遺餘力做好環保，亦允諾重新規劃
設計，本次陳情內容應屬可信，經研議，該次水樣恐含有該區域其他之廢污水，應准
依該公司所請（按即撤銷告發）」，而將上開明知為不實之事項，登載於其職務上所
掌管之移辦單公文書內，由中隊長謝銘複核後，送交該局第二組承辦人孫美良，孫美
良乃依據上訴人簽覆之意見，簽擬：「本案經原告發單位簽覆所採水樣恐含有該區域
其他之廢污水，水樣不具代表性，告發有瑕疵，擬予撤銷」，嗣經層轉組長白添富及
衛生稽查大隊副大隊長傅良枝、大隊長廖耿山等人，其間因另查卷內未附採水照片，
亦應撤銷等理由，無異議逐層批示撤銷該告發等情，因而撤銷第一審判決關於上訴人
部分，改判論處上訴人行使公務員明知為不實之事項，而登載於職務上所掌之公文書
，足以生損害於公眾罪刑（處有期徒刑一年六月），固非無見。
惟查：（一）刑法第二百十三條之公文書登載不實罪，除行為人在主觀上須明知其所
登載之事項為不實者外，在客觀上仍須公務員在其職務上所掌公文書，有為虛偽不實
登載之行為，且該行為足以生損害於公眾或他人，始克成立。查證人林義勳（即環亞
大飯店餐飲部領班）於法務部調查局台北市調查處（下稱台北市調查處）供稱：「八
十一年七月十三日衛稽隊官員抵達本飯店大廳時，正好我在大廳，渠等乃問我環亞大
飯店之廢水放流口在何處，我即帶領渠等至飯店大門外馬路旁靠飯店右邊人行道上一
處放流口處（該放流口旁有告示牌）後即回飯店大廳，向大廳副理許儒珍報告，許儒
珍立即通知工程部負責人沈主任處理，我在向許副理報告此事後，即回到我上班之咖
啡廳，並未再過問此事，當天我祇帶領衛稽隊官員至前述處所指認一處放流口，因該
放流口有告示牌，故我才知道，其他我則不清楚，又非我所負責，故我不敢再帶領而
馬上回大廳向許（筆錄誤載為『徐』）副理報告此事」（見偵查卷第十一頁背面、第
十二頁）），證人沈貴生復證稱：「我八十一年初兼供水組主任，迄八十一年底為止
，供水組負責本飯店給水及排水設備、管路維修、保養工作，八十一年七月十三日檢
查時，我較晚到場，先是由當時大廳副理陪同衛稽隊當場自本飯店九個廢水放流口採
樣」、「八十一年七月十三日衛生稽查大隊去時，我不在場，也沒有引導，到場時他
們已檢查好了」、「我接到通知去後，他已採完水樣，我就簽名」、「採水時我不在
場，也不清楚有無照相，當時我下去時在大門口碰到環保稽查大隊人員，他們說採水
樣不合格，我去時，他們已採完了」（見偵查卷第十八頁背面、第十九頁、第六九頁
背面、第一審卷第七九頁背面、第二二一頁背面、第二二二頁），原判決乃以證人林
義勳、沈貴生證述相符，認定環亞大飯店負責廢水處理之專業人員沈貴生，於八十一
年七月十三日並未全程陪同上訴人檢測該飯店廢水排放情形（見原判決第四頁），則
上訴人在前開陳情訴願案件移辦單查覆內容欄登載：「本案經該公司陳情，提出當時
會同人員，並非該公司專責人員，不諳該項業務」（見偵查卷第三五頁），是否虛偽
不實﹖即不無推敲之餘地。（二）證人沈貴生在第一審法院調查時已證稱曾在檢查表
及告發通知書內簽名（見第一審卷第七十九頁背面），而核閱卷附之台北市事業廢水
污染檢查表影本及告發通知書影本，其事業單位簽名欄或被通知人簽收欄，復均有沈
貴生之簽名（見偵查卷第三二、三三頁），則前開移辦單查覆內容欄內記載：「該會
同人員表示將轉知沈君（指沈貴生），並代為簽名」，與實情是否相符﹖此部分登載
是否亦有虛偽不實之情形﹖關乎上訴人在該移辦單內登載不實之內容究竟如何，自應
詳加查明剖析釐清。（三）有罪判決書事實一欄，為判斷其適用法令當否之準據，法
院應將依職權認定與論罪科刑有關之事實，翔實記載，然後於理由內逐一說明其憑以
認定之證據，並使事實認定與理由說明，互相適合，方為合法。倘事實認定與理由說
明，不相一致，或理由欄內之記載，前後齟齬，按諸刑事訴訟法第三百七十九條第十
四款後段規定，均屬判決理由矛盾之當然違背法令。本件原判決對上訴人辯稱：「受
廖耿山（即環保局衛生稽查大隊大隊長）之壓力，照廖某所擬草稿抄寫，我原認陳情
為推託之詞，維持原處分，呈送中隊長謝銘和，不為廖耿山接受」，認無積極證據足
以證明，而於理由內指駁上訴人前開辯解並無根據。惟於理由內卻又以：「甲○○於
偵查中坦承我一直採告發立場，且曾簽寫答辯書認採樣無誤，維持原處分；知道違法
，受上級壓力沒辦法」，說明上訴人明知採樣並無錯誤，並據此為不利於上訴人之認
定。其理由欄前後之記載顯不一致，而原判決就同一證據可否採納，於理由內為截然
不同之取捨，亦與證據法則有違。以上，或係上訴意旨所指摘，或為本院得依職權調
查之事項，應認原判決仍有撤銷發回更審之原因。又原判決不另為無罪諭知之公務員
對於主管事務圖利部分，基於審判不可分之原則，應併予發回，附此指明。
據上論結，應依刑事訴訟法第三百九十七條、第四百零一條，判決如主文。
中      華      民      國    八十九    年      七      月      七      日
                              最高法院刑事第一庭
                                  審判長法官  施  文  仁
                                        法官  張  淳  淙
                                        法官  林  永  茂
                                        法官  蕭  仰  歸
                                        法官  陳  世  淙
      右正本證明與原本無異
                                              書  記  官
中      華      民      國    八十九    年      七      月     十三     日
                                                                        Ｔ


司法院資訊處製作；財團法人民間司法改革基金會備份。
